ACORDAO-COMPLETO-2408037

ACÓRDÃO 5729/2020 ATA 16/2020 - SEGUNDA CÂMARA

VISTOS, relatados e discutidos estes autos de monitoramento do cumprimento do subitem 9.3 do Acórdão 6326/2018-TCU-Segunda Câmara. 
ACORDAM os ministros do Tribunal de Contas da União, reunidos em sessão da 2ª Câmara, ante as razões expostas pela relatora, e com fulcro no art. 169, incisos I e V, do Regimento Interno e no art. 2º, inciso II, da Resolução-TCU 315/2020, em:
9.1. considerar cumprido o subitem 9.3 do Acórdão 6326/2018-TCU-Segunda Câmara;
9.2. dar ciência à Superintendência da Controladoria-Geral da União no Estado do Ceará de que a Universidade da Integração Internacional da Lusofonia Afro-Brasileira não apresentou manifestação e documentos no Plano de Providências Permanentes do Sistema Monitor da CGU indicando as medidas que foram adotadas em relação à recomendação 5 do Relatório de Auditoria Anual de Contas 201701230;
9.3. remeter cópia deste acórdão à Universidade da Integração Internacional da Lusofonia Afro-Brasileira e à Superintendência da Controladoria-Geral da União no Estado do Ceará;
9.4. apensar os presentes autos ao processo TC Processo 035.106/2017-4.

Monitoramento do cumprimento de determinação contida em a acórdão dirigida a universidade.

Segunda Câmara

Universidade da Integração Internacional da Lusofonia Afro-Brasileira.

3. Responsável: Alexandre Cunha Costa (CPF XXX.218.853-XX).

13.1. Ministros presentes: Augusto Nardes (na Presidência), Aroldo Cedraz, Raimundo Carreiro e Ana Arraes (Relatora).
13.2. Ministros-Substitutos presentes: Marcos Bemquerer Costa e André Luís de Carvalho.

ANA ARRAES

A instrução da Secretaria de Controle Externo da Educação - SecexEducação (peça 23) foi no seguinte sentido:
	"INTRODUÇÃO
1.	Cuidam os autos de monitoramento autuado em consonância com o disposto no item 9.4 do Acórdão 6326/2018-TCU-Segunda Câmara (peça 2) , proferido no âmbito do TC Processo 035.106/2017-4, com o objetivo de verificar o efetivo cumprimento da determinação feita à Universidade da Integração Internacional da Lusofonia Afro-Brasileira - Unilab, a saber:
9.3. determinar à Unilab que providencie, se ainda não o fez, o ressarcimento dos valores pagos por serviços não executados pela Fundação de Desenvolvimento da Pesquisa no âmbito do Contrato 31/2016, conforme recomendado no Relatório de Auditoria Anual das Contas 201701230 (constatação 4.2.1.2, recomendação 5) ;
9.4. determinar à Secretaria de Controle Externo no Estado do Ceará que monitore o cumprimento da determinação.
	HISTÓRICO
2.	A Universidade da Integração Internacional da Lusofonia Afro-Brasileira -Unilab firmou contrato com a Fundação de Desenvolvimento da Pesquisa - Fundep, CNPJ 18.720.938/0001-41, no valor de R$ 333.456,22, em 26 de outubro de 2016, em decorrência da Dispensa 33/2016.
3.	Ocorre que, em relação à execução do contrato, a Secretaria Federal de Controle registrou diversas irregularidades, no Relatório de Auditoria 201701230, exercício 2016 (peça 20) , dentre outras: execução de serviços sem contrato e processo de dispensa montado para beneficiar a Fundep; autorização de pagamento, sem data; coordenadora do projeto de ampliação da infraestrutura laboratorial atuou como fiscal e atestou a execução do serviço; pagamento antecipado de despesas; pagamentos de serviços não executados; pagamentos de diárias e passagens aéreas indevidas.
4.	Diante dessas constatações, em instrução anterior (peça 11) , foi identificada a necessidade de promover diligência junto à Unilab, com a finalidade de que, no prazo de quinze, a UJ demonstrasse as providências tomadas no tocante ao ressarcimento dos valores pagos por serviços não executados pela Fundação de Desenvolvimento da Pesquisa (Fundep) no âmbito do Contrato 31/2016, conforme recomendado no Relatório de Auditoria Anual das Contas 201701230 (constatação 4.2.1.2, recomendação 5, à peça 20, p. 78-93) .  
5.	Em resposta promovida pela Unilab, por meio do Oficio 003/2019 - AUDIN/UNILAB (peça 19, p. 2) , de 4/7/2019, a Universidade apresentou informações que serão consideradas na análise dos itens pertinentes desta instrução. 
EXAME TÉCNICO
Análise do Atendimento das Deliberações
a) Da Intempestividade no atendimento de Diligências 
6.	Preliminarmente, cabe mencionar que a UJ foi intempestiva na apresentação das informações solicitada por esta Corte de Contas, conforme peça 19. Acrescenta-se que, entre a última ciência da diligência, em 2/4/2019 (peça 18) e a apresentação das informações, em 4/7/2019 (peça 19) , houve um lapso temporal superior a noventa dias, apesar da informação constante no texto do Ofício 0500/2019-TCU/Sec-CE (peça 16) , a saber:
Por dever de ofício, informo que o não cumprimento de diligência ou de decisão deste Tribunal, no prazo fixado, sem causa justificada, poderá ensejar a aplicação da multa prevista no art. 58, inciso IV, da Lei 8.443/1992, a qual prescinde de realização de prévia audiência, nos termos do art. 268, § 3º, do Regimento Interno do TCU.
7.	Acrescenta-se, ainda, que, em razão da autuação do presente monitoramento, foi definido em diligência encaminhada por essa Corte de Contas à Unidade Jurisdicionada, conforme peça 13, o prazo de 15 dias para apresentar as informações requeridas. 
8.	Para tanto, o TCU encaminhou à Unilab o Ofício 0241/2019-TCU/Sec-CE, de 14/2/2019 (peça 13) , cujo teor tornou-se de conhecimento da UJ, em 26/2/2019. Além disso, reiterou a diligência, via Ofício 0500/2019-TCU/Sec-CE, de 22/3/2019, com ciência reconhecida pela Universidade, em 2/4/2019 (peça 18) . Dada a reiteração de notificação, fica a última data como marco inicial para a contagem de prazo, nos termos do art. 183, I, c, do RITCU.
9.	Cabe ressaltar que a Unilab se limitou a juntar nos autos as seguintes alegações: 'os Ofícios não foram respondidos dentro dos prazos estipulados por falhas no âmbito do protocolo/secretaria da Universidade' e que 'providências já foram tomadas para que não venham a se repetir' (peça 19) . Ocorre que nessa sucinta justificativa não apresentou elementos concretos dos fatos que levaram às falhas pelo não atendimento de dois ofícios do Tribunal (Ofício 241/2019 e o Ofício de reiteração 500/2019) .
10.	Diante disso, verifica-se nos autos que inexiste causa justificável da mora no atendimento à diligência formulada pelo TCU. Acrescenta-se ainda que as UJ contam vários recursos e ferramentas capazes de auxiliá-las no cumprimento das deliberações desta Corte de Contas, tais como: acompanhamento processual (Push) , o Protocolo Eletrônico, os telefones e endereços de correio eletrônico do Tribunal (esses inclusive informados nos ofícios) , que permitiriam ao gestor ser tempestivo no atendimento da demanda.    
11.	Logo, vale registrar o entendimento jurisprudencial deste Tribunal de Contas da União, o qual dispõe que 'O cumprimento de determinações e diligências do TCU não se encontra sujeito a juízo de conveniência e oportunidade dos gestores integrantes da Administração Pública, uma vez que se revestem de força cogente. Havendo dúvida ou inconformismo em relação a deliberações do Tribunal, cabe ao responsável utilizar, tempestivamente, os recursos previstos na Lei 8.443/1992 e no Regimento Interno do TCU, e não optar pelo descumprimento injustificado' (Acórdão 453/2019-TCU-Plenário) (grifo nosso) .
12.	Ademais, acrescenta-se que a aplicação de multa por não atendimento a diligência do TCU prescinde de realização de prévia audiência quando constar na comunicação processual encaminhada ao responsável com advertência de que o não cumprimento à diligência pode ensejar a aplicação de multa (Arts. 58, inciso IV, da Lei 8.443/1992 c/c 268, § 3º, do Regimento Interno do TCU) (Acórdão 3015/2019-TCU-Primeira Câmara - Relator: AUGUSTO SHERMAN) .
13.	Portanto, pelo descumprimento, no prazo fixado, sem causa justificada, à diligência determinada, propõe-se que seja imputada ao Sr. Alexandre Cunha Costa, Reitor da Universidade da Integração Internacional da Lusofonia Afro-Brasileira -Unilab, a multa prevista no art. 58, inciso IV, da Lei 8.443/1992.
b) Do não ressarcimento dos valores pagos por serviços não executados pela Fundação de Desenvolvimento da Pesquisa (Fundep) no âmbito do Contrato 31/2016
14.	A Universidade da Integração Internacional da Lusofonia Afro-Brasileira -Unilab, em resposta à diligência formulada pela Unidade Técnica (peça 16) , informou, pelo Ofício 003/2019 - AUDIN/UNILAB (peça 19, p. 2) que todos os produtos foram executados. Afirmou ainda que não há quantitativo financeiro a ser ressarcido. 
15.	Acrescentou que houve abertura de processo de sindicância com a finalidade de apurar a responsabilidade administrativa de quem deu causa às demais irregularidades apontadas na análise do processo de Dispensa de Licitação 33/2016.
16.	E por último, juntou quatro anexos na tentativa de justificar a legalidade dos pagamentos efetuados no âmbito do Contrato 31/2016. 
Documentos apresentados pela UJ
17.	Cabe relacionar a documentação juntada aos autos (peça 19) , conforme segue:
Quadro 1 - relação de documentos apresentados
	Anexo I (peça 19, p. 4 - 5) 

	Despacho (27/9/2018 - Sistema Integrado de Patrimônio, Administração e Contratos) 
	Referência ao Processo 23282.007366/2016-61 - Solicitação para o projeto 'ampliação da infraestrutura laboratorial para pesquisas inovadoras em práticas médicas conexas nos objetivos da Unilab'.
Observação: trata de resposta ao despacho da Coordenadora do projeto, Maria Auxiliadora Bezerra Fechine

	Anexo II (peça 19, p. 7 - 56) 

	GAP EPEX - 064/2018 (6/4/2018) 
	Documento elaborado pela Fundep. 

	Minuta de projeto Básico
	Páginas 7 - 14

	Termo de Referência TR 01 - Minuta 
	Páginas 15 - 19

	Termo de Referência TR 02 - Minuta
	Páginas 20 - 24

	Termo de Referência TR 03 - Minuta
	Páginas 25 - 29

	Termo de Referência TR 04 - Minuta
	Páginas 30 - 33

	Termo de Referência TR 05 - Minuta 
	Páginas 34 - 52

	Termo de Referência TR 06 - Minuta 
	Páginas 53 - 55

	Despacho (28/9/2018) - Sistema Integrado de Patrimônio, Administração e Contratos 
	Referência ao Processo 23282.007366/2016-61 - Solicitação para o projeto 'ampliação da infraestrutura laboratorial para pesquisas inovadoras em práticas médicas conexas nos objetivos da Unilab'.
Observação: relata falta de termo de encerramento do volume 1; informa que, após o despacho da pró-reitora, em 26/9/2018, foram acrescentadas 51 folhas ao processo.

	Anexo III (peça 19, p. 58) 

	Despacho (1/11/2018) - Sistema Integrado de Patrimônio, Administração e Contratos 
	Referência ao Processo 23282.007366/2016-61 - Solicitação para o projeto 'ampliação da infraestrutura laboratorial para pesquisas inovadoras em práticas médicas conexas nos objetivos da Unilab'.
Observação: referência a uma possível conclusão pelo fiscal do contrato. Não mostra quais são as conclusões. Além disso, faz referência a inexistência de quantitativo financeiro a ser ressarcido, mas não demonstra e não fundamenta.

	Anexo IV (peça 19, p. 58 - 66) 

	Despacho - assinado pela professora Andrea Gomes Linard - Vice-Reitora no exercício - Redenção/CE, 27 de novembro de 2018.
	Referência ao Processo 23282.007366/2016-61 - Solicitação para o projeto 'ampliação da infraestrutura laboratorial para pesquisas inovadoras em práticas médicas conexas nos objetivos da Unilab'.
Observação: Encaminhamento à corregedoria para apuração de possíveis irregularidades ocorridas no presente processo, conforme despacho da auditoria Interna 

	PORTARIA REITORIA Nº 220, DE 23 DE MAIO DE 2019
	Dispõe sobre a designação de servidor para instauração de Comissão de Sindicância investigativa - Processo nº 23282.007366/2016-61.

Elaboração: SecexEducação
18.	Da documentação relacionada no quadro 1, verifica-se que a Unilab entende que os serviços objeto do Contrato 31/2016, para os quais a CGU havia apontado como sendo pagos mas não executados (peça 20, p. 93) , foram realizados e/ou entregues por parte da contratada e que, portanto, não haveria quantitativo financeiro a ser ressarcido.
19.	No entanto, observa-se que no relatório de peça 22, extraído do sistema Monitor, a recomendação permanece pendente, por falta de manifestação da Universidade. Além disso, em resposta ao pedido de colaboração formulado à Superintendência da CGU, no Estado do Ceará, foi informado que a Unilab não apresentou nenhuma informação no Plano de Providências Permanentes do sistema Monitor da CGU.
20.	Diante da situação, vale destacar, preliminarmente, alguns pontos importantes:
a)  a CGU registrou a constatação de possível pagamento indevido, mas não demonstrou conclusão da análise, conforme se extrai da leitura do texto da recomendação, a saber:
Recomendação 5: Proceder o ressarcimento dos valores pagos de serviços não executados pela Fundação de Apoio Fundação de Desenvolvimento da Pesquisa - Fundep, decorrente do Contrato nº 31/2016, de 26 de outubro de 2016 (Dispensa nº 33/2016) , caso as parcelas dos serviços pagos por antecipação não venham a ser realizadas. (grifo nosso) .
b)  a determinação no âmbito deste Tribunal foi motivada pela ausência de novas informações no relatório de gestão do exercício de 2017 sobre o atendimento da recomendação da CGU, bem como pela necessidade de reafirmar a recomendação, conforme consta no Voto da Ministra-Relatora Ana Arraes (peça 3, p. 3) :
22. (...) Na conclusão do relatório, o Controle Interno já havia recomendado à Unilab que procedesse ao ressarcimento dos valores pagos pelos serviços para os quais não teria havido execução pela Fundep no âmbito do contrato 31/2016.
23. No entanto, como não consta do relatório de gestão do exercício de 2017 informação sobre o cumprimento dessa recomendação (peça 17) , deve ser acolhida a proposta do MPTCU de reforçar tal comando por meio de determinação deste Tribunal, sem prejuízo de também considerar a falha como ressalva, conforme encaminhamento formulado pela unidade técnica.
	Falta de parecer conclusivo da CGU 
21.	Da análise dos autos, observa-se que a CGU consignou na sua recomendação a possibilidade de avaliação a posteriori, referente a execução do contrato objeto de análise, quando registrou que o ressarcimento deveria ser realizado 'caso as parcelas dos serviços pagos por antecipação não venham a ser realizados' (peça 20, p. 93) . 
22.	Ocorre que nos autos não há demonstração de análise a posteriori realizada pela CGU. Não há pronunciamento conclusivo realizado pela CGU a respeito da afirmação apresentada pela Unilab 'que os serviços objeto do Contrato 31/2016 foram realizados e/ou entregues (...) por portanto, não haveria quantitativo financeiro a ser ressarcido' foi examinada pelo Órgão de Controle Interno.  
23.	Cabe mencionar que a constatação de possível pagamento indevido foi registrada originariamente pelo Órgão de Controle Interno. Naquela oportunidade, a CGU verificou in loco todos os elementos de convicção e possui os papeis de trabalho da fiscalização realizada. Logo, entende-se que seja mais razoável que as demais justificativas decorrentes da fiscalização sejam avaliadas e concluídas, primeiramente, pela CGU, a fim de evitar duplicidade de esforços dos órgãos de controle, considerando a baixa materialidade envolvida (R$104.376,86) (peça 20, p. 79) .
24.	 Nesse contexto, entende-se que, se a CGU, mediante análise de todos os documentos e justificativas, considerar adequados os procedimentos que foram adotados pela Universidade, tanto a própria recomendação do Órgão de Controle Interno, como a posterior determinação efetivada pelo TCU deverão ser consideradas como atendidas.
25.	Pelas razões expostas, será proposto que a CGU faça a análise conclusiva da justificativa apresentada pela Unilab: 'que os serviços objeto do Contrato 31/2016, para os quais a CGU havia apontado como sendo pagos mas não executados (peça 20, p. 93) , foram realizados e/ou entregues por parte da contratada e que, portanto, não haveria quantitativo financeiro a ser ressarcido'.
Novo modelo de acompanhamento de recomendações e determinações
26.	Cabe esclarecer que, a fim de evitar duplicidade de esforços entre os órgãos de controle (TCU, CGU, AUDINs) , como mencionado na situação da Unilab, está em fase de implantação na SecexEducação (4ª Diretoria) um novo modelo de acompanhamento de recomendações e determinações. 
27.	Atualmente, cada órgão possui procedimentos e sistemas de monitoramento de suas deliberações, mas não são integrados. Essa falta de integração resulta, por vezes, em replicação de trabalhos e até mesmo contradições.
28.	Logo, de modo a aperfeiçoar a gestão das Universidades e os instrumentos de controle, a SecexEducação, mediante a 4ª Diretoria, adotará, doravante, mecanismos de interlocução com a CGU e as AUDINs para evitar que recomendações já expedidas sejam replicadas pelo Tribunal, sem prejuízo de que em situações de maior gravidade ou quando as Unidades Jurisdicionadas não adotarem providências tempestivas e efetivas, possam ser aplicadas outras medidas.
29.	Nesse novo paradigma, o acompanhamento das recomendações dos órgãos de controle interno será realizado mediante acesso aos sistemas de monitoramento da CGU e das AUDINs, que em breve serão substituídos pela ferramenta e-AUD.
30.	Assim, ao invés de o TCU replicar comandos, passar-se-á a monitorar, via sistema, se as Universidades estão promovendo de forma adequada o atendimento das recomendações, e, ainda, se a CGU e as AUDINs acompanham as situações, tornando mais ágil e mais eficiente o controle da administração pública. 
31.	Com efeito, pretende-se deixar claro para as Instituições Federais de Ensino (IFES) de que o Sistema de Controle Interno, constitucionalmente previsto, é essencial para o alcance dos objetivos das organizações e contribui diretamente nas tomadas de decisão. Além disso, possui relevância no nível estratégico das entidades.
32.	Nesse particular, será demonstrado aos gestores a importância da apresentação tempestiva de informações aos sistemas de monitoramento, tanto da CGU como das Unidades de Auditoria. Será demonstrado que a tempestividade das informações é de grande relevância para que tais órgãos cumpram sua missão pública.
33.	Ainda, quando da entrega dos Relatórios de Gestão, realizada anualmente por todas as Universidades, será exigido o envio no sistema e-Contas, como 'Informações complementares', de relatório detalhado e atualizado sobre a situação do atendimento das recomendações emanadas pelo Sistema de Controle Interno.
34.	Diante disso, considera-se adequado dar conhecimento desta instrução e da deliberação que vier a ser proferida à Secretaria de Educação Superior do Ministério da Educação (SESu/MEC) e à Associação Nacional dos Dirigentes das Instituições Federais de Ensino Superior (Andifes) , para que, no âmbito de suas finalidades e de modo a contribuir com o aperfeiçoamento da gestão universitária, deem conhecimento a todas as Universidades da necessidade de prover de forma tempestiva e efetiva suas  Unidades de Auditoria Interna e a CGU com as informações e documentos necessários ao monitoramento das recomendações expedidas pelo Sistema de Controle Interno.  
Secretaria de Controle Externo no Estado do Ceará
35.	O Acórdão 6326/2018-TCU-Segunda Câmara fez a seguinte determinação à Secretaria de Controle Externo no Estado do Ceará:
9.4. determinar à Secretaria de Controle Externo no Estado do Ceará que monitore o cumprimento da determinação.
36.	Cabe mencionar que, em razão da reestruturação do TCU, a determinação ficou sob a responsabilidade da Secretaria de Controle Externo da Educação, que cumpriu integralmente a determinação, conforme exame técnico da presente instrução.
	CONCLUSÃO
37.	Pelas razões exposta, foi possível constatar que a Universidade da Integração Internacional da Lusofonia Afro-Brasileira -Unilab, sem causa justificada, não atendeu, no prazo fixado, à diligência determinada pelo TCU. Em razão disso, será proposto que seja imputada ao Sr. Alexandre Cunha Costa, Reitor da Universidade da Integração Internacional da Lusofonia Afro-Brasileira -Unilab, a multa prevista no art. 58, inciso IV, da Lei 8.443/1992. 
38.	Acrescenta-se também que foi constatado a ausência de parecer conclusivo da Controladoria-Geral da União, Órgão de Controle Interno, sobre a justificativa apresentada pela Unilab. Considerando esse fato, será proposto que a CGU faça o exame da manifestação apresentada pela Unilab, a fim de pronunciar-se conclusivamente quanto à adequação das providências adotadas pela Universidade.
	PROPOSTA DE ENCAMINHAMENTO
39.	Diante do exposto, submetem-se os autos à consideração superior, propondo:	
39.1	com fundamento no item 32.5.3 do documento 'Padrões de Monitoramento', anexo à Portaria-Segecex 27, de 19 de outubro de 2009, considerar em atendimento a determinação constante do item 9.3 do Acórdão 6326/2018-TCU-Segunda Câmara;
39.2	com fundamento no item 32.5.1 do documento 'Padrões de Monitoramento', anexo à Portaria-Segecex 27, de 19 de outubro de 2009, considerar cumprida a determinação constante do item 9.4 do Acórdão 6326/2018-TCU-Segunda Câmara;
39.3	com fundamento no inciso IV do art. 58 da Lei 8.443/1992-TCU, pelo não atendimento, no prazo fixado, sem causa justificada, à diligência encaminhada por este Tribunal de Contas da União, imputar multa ao Sr. Alexandre Cunha Costa, CPF XXX.218.853-XX, Reitor da Universidade da Integração Internacional da Lusofonia Afro-Brasileira -Unilab;
39.4	determinar, com fulcro no art. 250, inciso II, do RITCU, à Universidade da Integração Internacional da Lusofonia Afro-Brasileira (Unilab) que apresente, no prazo de 30 dias, manifestação e documentos no Plano de Providências Permanentes do sistema Monitor da Controladoria-Geral da União, indicando as medidas que foram adotadas em relação às recomendações formuladas pelo Órgão de Controle Interno;
39.5	determinar, com fulcro no art. 250, inciso II, do RITCU, à Controladoria-Geral da União que, em até 90 dias após a apresentação da manifestação por parte da Unilab, examine as justificativas e registre posicionamento no sistema Monitor, indicando a situação atualizada da recomendação n. 5 do Relatório de Auditoria Anual de Contas n. 201701230;
39.6	dar ciência do acórdão que vier a ser proferido à Universidade da Integração Internacional da Lusofonia Afro-Brasileira -Unilab e à Controladoria-Geral da União, destacando que o relatório e o voto que fundamentam a deliberação podem ser acessados por meio do endereço eletrônico www.tcu.gov.br/acordaos;
39.7 	encaminhar cópia desta instrução e da deliberação que vier a ser proferida à Secretaria de Educação Superior do Ministério da Educação (SESu/MEC) e à Associação Nacional dos Dirigentes das Instituições Federais de Ensino Superior (Andifes) , para que, no âmbito de suas finalidades e de modo a contribuir com o aperfeiçoamento da gestão universitária, deem conhecimento a todas as Universidades da necessidade de prover de forma tempestiva e efetiva suas  Unidades de Auditoria Interna e a CGU com as informações e documentos necessários ao monitoramento das recomendações expedidas pelo Sistema de Controle Interno;
39.8	com fundamento no inciso II do art. 5º da Portaria-Segecex 27, de 19 de outubro de 2009, apensar este processo ao TC Processo 035.106/2017-4.'
2.	O diretor da SecexEducação acolheu a proposta (peça 24) , nos seguintes termos:
	'Nos termos da delegação de competência dada pela Portaria-SecexEducação 3/2019, manifesto-me de acordo com a proposta de encaminhamento de peça precedente, especialmente considerando o que segue.
Quanto à proposta de aplicação de multa por não atendimento de diligência do TCU
	2. Anui-se à proposta de aplicação da multa prevista no art. 58, IV, da LOTCU, tendo em vista que:
	2.1. a então Secex-CE havia encaminhado ofício de diligência (peça 13) , recebido pela Unilab em 26/2/2019 (peça 15) , e para o qual não houve atendimento; conforme peça 16, a diligência foi reiterada, e recebida em 2/4/2019 (peça 18) , mas também sem ter sido atendida;   
	2.2. em ambos ofícios constava advertência de que o não cumprimento à diligência poderia ensejar a aplicação de multa, sendo prescindível a realização de audiência do responsável;
	2.3. apenas em 4/7/2019, após contato informal desta SecexEducação, é que as comunicações foram respondidas, sendo apresentada a sucinta justificativa de que houve falhas no protocolo/secretaria da Universidade (peça 19, p. 1) ;
	2.4. a aplicação de multa com fundamento no art. 58, IV, da Lei 8.443/1992 é objetiva, independente de haver dolo, má-fé ou dano ao Erário (Acórdão 989/2007-TCU-Plenário, relator Benjamin Zymler) ;
	2.5. a não apresentação das informações conforme requerido, prejudicou a tempestividade do exame da situação por parte do Tribunal, afetando a incolumidade da autoridade pública, bem jurídico tutelado com a sanção proposta (Acórdão 71/2014-TCU-Plenário, relator Augusto Sherman) ;
	3. Por ocasião da dosimetria da multa, crê-se que deve ser levado em conta que não se trata de reincidência por parte do responsável; que a Unilab é uma Universidade nova e, por isso, com estrutura e processos de trabalho ainda em evolução; e que, na terceira solicitação, as informações foram ao fim prestadas. 
	B. Quanto ao cumprimento das determinações
	4. Como descrito na instrução precedente, a determinação ora em monitoramento teve como fundamento uma recomendação, quase idêntica, expedida pela CGU:
	CGU (peça 20, p. 93) :
	Recomendação 5: Proceder o ressarcimento dos valores pagos de serviços não executados pela Fundação de Apoio Fundação de Desenvolvimento da Pesquisa - Fundep, decorrente do Contrato nº 31/2016, de 26 de outubro de 2016 (Dispensa nº 33/2016) , caso as parcelas dos serviços pagos por antecipação não venham a ser realizadas.
	TCU (peça 2, p. 2) :
	9.3. determinar à Unilab que providencie, se ainda não o fez, o ressarcimento dos valores pagos por serviços não executados pela Fundação de Desenvolvimento da Pesquisa no âmbito do Contrato 31/2016, conforme recomendado no Relatório de Auditoria Anual das Contas 201701230 (constatação 4.2.1.2, recomendação 5) ;
	5. Apesar de a Unilab ter apresentado informações a esta Corte de Contas, nenhuma manifestação foi apresentada pela Universidade no Plano de Providências Permanentes do sistema Monitor da CGU (peça 22) .
	6. Nesse sentido e em razão das alterações organizacionais do Tribunal promovidas pela Resolução-TCU 305/2018, esta Diretoria da SecexEducação avalia que o modelo de determinações e recomendações do Tribunal deve levar em conta também as recomendações que são emanadas pelas Unidades de Auditoria Interna (AUDIN) e pela Controladoria-Geral da União (CGU) , a fim de se evitar sobreposições, fragmentações, duplicidades e lacunas.
	7. Nesse modelo de trabalho, será dada atenção às ações que são realizadas pelo Sistema de Controle Interno, que, afinal, tem condições de estar mais presente no dia-a-dia das Universidades - especialmente as AUDINs, inseridas internamente nas instituições.
	8. Com isso, pretende-se fortalecer o papel do Sistema de Controle Interno, que tem a missão constitucional de apoiar o controle externo, e desincumbir o Tribunal de atividades que estão ou podem vir a ser realizadas pelos órgãos de controle interno.    
	9. Assim, o TCU poderá promover ações de âmbito nacional, mais amplas e sistêmicas, sem prejuízo de atuar em casos mais relevantes ou quando os gestores das Universidades protelarem a adoção das medidas recomendadas.
	10. Em breve isso será possível e mais eficiente com a implementação do sistema e-AUD da CGU, ferramenta que integrará planejamento, execução, comunicação e monitoramento das ações do controle interno, e que será disponibilizado às AUDINs.
	11. Por meio de extratos do e-AUD, esta Diretoria Técnica também poderá acompanhar a situação das recomendações. Ademais, quando da entrega dos Relatórios de Gestão, realizada anualmente por todas as Universidades, será exigido o envio no sistema e-Contas, como 'Informações complementares', de relatório detalhado e atualizado sobre a situação do atendimento das recomendações emanadas pelo Sistema de Controle Interno.
	12. Nessa sistemática, serão obtidas informações diretamente nos sistemas, de forma consolidada e atualizada, diminuindo-se, portanto, a realização de diligências e outros procedimentos que elevam o custo do controle (art. 14 do Decreto-Lei 200/1967) . 
	13. Passo importante nessa estratégia é indicar às IFES, por meio da SESu e da ANDIFES, de que as suas Unidades de Auditoria Interna e a CGU tem um papel relevante para o alcance dos objetivos das entidades e devem ser providas de informações e documentos de forma tempestiva e efetiva, como sugerido na instrução.   
	14. Diante do exposto, em relação ao presente caso concreto, crê-se como adequado o encaminhamento proposto nos itens 39.4-39.5 da instrução precedente, pois a Unilab deverá prestar as informações, via sistema Monitor, à CGU, que então analisará e registrará suas conclusões quanto às providências que foram adotadas pela Universidade. 
	Após, esta SecexEducação examinará o resultado, apreciando de forma conclusiva e dispondo de maiores subsídios."     
	É o relatório.

não há.

Não atuou.

MONITORAMENTO. INTEGRAL CUMPRIMENTO DE DETERMINAÇÃO. CIÊNCIA. APENSAMENTO.

MONITORAMENTO (MON)

Secretaria de Controle Externo da Educação - SecexEducação.

Cuidam os autos de monitoramento autuado em consonância com o disposto no subitem 9.3 do Acórdão 6326/2018-TCU-Segunda Câmara, proferido no TC Processo 035.106/2017-4, com o objetivo de verificar o efetivo cumprimento da seguinte determinação feita à Universidade da Integração Internacional da Lusofonia Afro-Brasileira - Unilab:
"9.3. determinar à Unilab que providencie, se ainda não o fez, o ressarcimento dos valores pagos por serviços não executados pela Fundação de Desenvolvimento da Pesquisa no âmbito do Contrato 31/2016, conforme recomendado no Relatório de Auditoria Anual das Contas 201701230 (constatação 4.2.1.2, recomendação 5) ;
9.4. determinar à Secretaria de Controle Externo no Estado do Ceará que monitore o cumprimento da determinação."
2.	A então Secex/CE promoveu duas diligências para atestar o cumprimento da citada determinação, sem que houvesse resposta.
3.	Só houve retorno após contato informal da SecexEducação, unidade que passou a instruir estes autos.
4.	Em razão desse fato, uma das propostas da unidade técnica é no sentido da aplicação de multa ao reitor da Unilab.
5.	Com as vênias de estilo, penso que este caso comporta outro desfecho.
6.	Em primeiro lugar, apesar de intempestiva, a resposta foi providenciada pela entidade.
7.	Além disso, o auditor chefe da universidade admitiu falha no protocolo da secretaria, pediu escusas pelo ocorrido e afirmou que providências foram tomadas para que falha de mesma natureza não mais ocorra.
8.	Por fim, o diretor da SecexEducação fez as seguintes ponderações que reforçam o pensamento desta relatora: " (...) deve ser levado em conta que não se trata de reincidência por parte do responsável; que a Unilab é uma Universidade nova e, por isso, com estrutura e processos de trabalho ainda em evolução; e que, na terceira solicitação, as informações foram, ao fim, prestadas".
9.	Por todos esses motivos, deixo de aplicar multa ao reitor da Unilab. 
10.	No tocante à determinação propriamente dita, a universidade informou que todos os produtos foram executados pela Fundação de Desenvolvimento da Pesquisa, não havendo valores a ser ressarcidos. 
11.	Juntou documentos a comprovar os pagamentos realizados no âmbito do Contrato 31/2016.
12.	Aduziu que foi aberto processo de sindicância para apurar a responsabilidade administrativa de quem deu causa às demais irregularidades apontadas na análise do processo de Dispensa de Licitação 33/2016.
13.	Diferentemente do posicionamento da unidade técnica, julgo que a determinação foi plenamente cumprida.
14.	O fato de não ter havido registro no sistema Monitor da CGU de tais providências não invalida o cumprimento da determinação. Esse registro é acessório ao comando principal da determinação e deve ser verificado e exigido da Unilab por aquele órgão.
15.	Por essa razão, e seguindo a recente Resolução 315/2020, que dispõe sobre a elaboração de deliberações que contemplem medidas a serem tomadas pelas unidades jurisdicionadas no âmbito do TCU, substituo as determinações propostas pela unidade técnica por ciência, uma vez que esta última, na definição da referida resolução, é "deliberação de natureza declaratória que cientifica o destinatário sobre a ocorrência de irregularidade, quando as circunstâncias não exigirem providências concretas e imediatas, sendo suficiente, para fins do controle, induzir a prevenção de situações futuras análogas".
16.	Nesse diapasão, considerando que a falta do registro antes referida já pode, inclusive, ter sido saneada, e por se tratar de fato isolado, entendo dispensável encaminhar cópia da instrução da unidade técnica e da deliberação a ser adotada nestes autos à Secretaria de Educação Superior do Ministério da Educação (Sesu/MEC) e à Associação Nacional dos Dirigentes das Instituições Federais de Ensino Superior (Andifes) , para que deem conhecimento a todas as universidades da necessidade de prover de forma tempestiva e efetiva suas unidades de Auditoria Interna e a CGU com as informações e documentos necessários ao monitoramento das recomendações expedidas pelo Sistema de Controle Interno.
17.	Quero crer que a CGU, ao receber a ciência do fato via acórdão deste Tribunal, adotará e disseminará as orientações que entender cabíveis para alimentação de seu sistema Monitor. 
	Ante o exposto, VOTO por que o Tribunal adote a deliberação que submeto a sua consideração.
TCU, Sala das Sessões Ministro Luciano Brandão Alves de Souza, em 26 de maio de 2020.
ANA ARRAES 
Relatora